臺灣高等法院民事判決　　　　　九十三年度家上字第三二六號
上　訴　人　乙○○
被　上訴人　甲○○
前列當事人間請求離婚事件，上訴人對於中華民國九十三年九月
二十日臺灣桃園地方法院九十三年度婚字第三四號第一審判決提
起上訴，本院於九十四年四月十二日言詞辯論終結，判決如下：
    主      文
上訴駁回。
第二審訴訟費用由上訴人負擔。
    事實及理由
一、上訴人主張：兩造係夫妻，上訴人前於民國八十六年二月間
    ，依民法第一千零五十二條第一項第三款及第五款之規定，
    起訴請求與被上訴人離婚，經原法院八十六年度婚字第一二
    一號判決駁回，上訴人不服，提起上訴，經臺灣高等法院以
    八十六年度家上字第一五四號判決駁回上訴，上訴人再向最
    高法院提起上訴，最高法院於八十七年七月十日以八十七年
    度台上字第一五九二號裁定駁回上訴確定，嗣上訴人復於八
    十六年十二月間，依民法第一千零五十二條第二項之規定，
    起訴請求與被上訴人離婚，原法院認為上訴人違反民事訴訟
    法第五百七十三條之規定，遂以八十六年度婚字第六九一號
    裁定駁回上訴人之請求，上訴人提起抗告，仍經臺灣高等法
    院以八十八年度家抗字第五十八號裁定駁回。兩造自八十年
    九月間分居，迄今已十二年餘，自第一次離婚訴訟言詞辯論
    終結（八十六年九月十五日）後，兩造仍處於分居狀況，至
    今亦已長達六年，依最高法院八十五年台上字第一六三五號
    判決之意旨，自不受民事訴訟法第五百七十三條之限制，分
    ，毫無互動，十餘年間兩造唯一的接觸就只有存在於法庭中
    的針鋒相對，倘繼續維持此種婚姻只讓彼此痛苦焦躁，與婚
    姻之本質、目的背道而馳，被上訴人在長達十多年的分居生
    活中，亦不曾有任何具體維持婚姻的舉措，似此情形，實難
    認被上訴人對婚姻有積極謀取營運共同生活，以建立包括精
    神上及生理層面永久持續生活關係之主觀意願，在此情境下
    ，所謂幸福美滿之婚姻生活早已彷若緣木求魚，彼此間之情
    愛及信賴既蕩然無存，實難期婚姻得以繼續維持，顯已達將
    使任何與上訴人處於同一境況之人，均會喪失維持婚姻意願
    之程度，誠可謂有民法第一千零五十二條第二項所定難以維
    持婚姻之重大事由，為此，訴請判准兩造離婚。退步言之，
    縱認上訴人對兩造第一次離婚訴訟事實審言詞辯論終結前之
    分居有可歸責之情事，而不得請求離婚，然自斯時迄今，上
    訴人仍居住於中壢市○○路不曾變更，且被上訴人自始至終
    均知曉上訴人及兩造之子之居住所、就讀學校，如欲與上訴
    人聯繫或探視兩造之子均非難事，但被上訴人在第一次離婚
    訴訟言詞辯論終結後迄今長達六年的期間內，除在法庭上互
    為攻防外，不曾與上訴人及兩造之子聯繫，以求化解歧見、
    破鏡重圓，則被上訴人對第一次離婚訴訟言詞辯論終結後之
    分居亦不得不謂具有過失，且其歸責程度至少應與上訴人相
    當，參照最高法院九十年台上字第一九六五號判決，上訴人
    自得依民法第一千零五十二條第二項之規定請求與被上訴人
    離婚等情。並聲明(一)原判決廢棄。(二)上廢棄部分，請准上訴
    人與被上訴人離婚。
二、被上訴人則以：兩造前曾於八十五年間經調解，約定上訴人
    需返回被上訴人之住所即桃園縣中壢市○○路三八巷十五號
    一樓居住，惟上訴人未履行同居義務，反而於八十六年提起
    離婚訴訟，所幸上訴人之離婚請求被法院駁回，此期間被上
    訴人始終留守在兩造原來的共同生活處。而上訴人另結新歡
    後，還警告被上訴人「我不要你，去找你父母求我，看看我
    會不會施捨一點」。在兩造分居期間，上訴人不但沒有返回
    夫妻共同住所地履行夫妻同居義務，甚且在被上訴人寫給上
    訴人之信封上寫上「看見名字如見鬼，請勿打擾，緣分已盡
    ，續緣免了」等嚴重傷害被上訴人感情之字眼後再將信件退
    回，依最高法院八十四年台上字第二七三九號判決意旨，上
    訴人提起本件離婚訴訟實無理由等語置辯。並聲明：上訴駁
    回。
三、兩造不爭執之事實：
    上訴人主張兩造係夫妻，上訴人前於八十六年二月間，依民
    法第一千零五十二條第一項第三款及第五款之規定，起訴請
    求與被上訴人離婚，經原法院八十六年度婚字第一二一號判
    決駁回，上訴人不服，提起上訴，經臺灣高等法院以八十六
    年度家上字第一五四號判決駁回上訴，上訴人再向最高法院
    提起上訴，最高法院於八十七年七月十日以八十七年度台上
    字第一五九二號裁定駁回上訴確定，嗣上訴人復於八十六年
    十二月間，依民法第一千零五十二條第二項之規定，起訴請
    求與被上訴人離婚，原法院認為上訴人違反民事訴訟法第五
    百七十三條之規定，遂以八十六年度婚字第六九一號裁定駁
    回上訴人之請求，上訴人提起抗告，復經臺灣高等法院以八
    十八年度家抗字第五十八號裁定駁回抗告，而兩造自八十年
    九月間分居，迄今已十二年餘等情，業據上訴人提出臺灣高
    等法院八十六年度家上字第一五四號離婚事件之準備程序筆
    錄影本一份為證（見原審卷第四五至五一頁），復為被上訴
    人所不爭執，自堪信為真實。
四、按提起離婚之訴，因無理由被駁回者，受該判決之原告不得
    援以前依訴之合併、變更或追加所得主張之事實，提起獨立
    之訴，民事訴訟法第五百七十三條第一項定有明文。查上訴
    人前於八十六年二月間向原法院起訴主張：「兩造於八十五
　　年間經台灣新竹地方法院調解，達成應於被告（即被上訴人
    ）桃園縣中壢市○○路三八巷十五號一樓住處同居之協議，
　　詎原告（即上訴人）依調解之內容，二度以存證信函通知被
    告，原告願到其住處履行同居，請其將鑰匙置於原告桃園縣
　　中壢市○○路一三六號五樓住處之信箱內，以便原告回去履
　　行同居，被告竟均置之不理，虛以應付，要原告自行攜子返
　　回其住處，惟原告攜子返家又不得其門而入，可見被告根本
　　無履行同居之誠意，顯有惡意遺棄情事。此外，被告對原告
    潑尿，又在外誣指原告與人通姦，對原告而言，實乃不堪同
    第五款之規定，訴請法院判決離婚」等語，經原法院於八十
    六年六月十七日以八十六年度婚字第一二一號判決駁回，上
    訴人不服，提起上訴，經本院於八十六年九月二十二日以八
    十六年度家上字第一五四號判決駁回上訴，上訴人再向最高
    法院提起上訴，最高法院於八十七年七月十日以八十七年度
    台上字第一五九二號裁定駁回上訴確定在案，有原法院八十
    六年度婚字第一二一號判決、本院八十六年度家上一五四號
    判決、最高法院八十七年度台上字第一五九二號裁定等影本
    附卷可稽，依前揭規定，上訴人即不得再援以本院八十六年
    度家上字第一五四號離婚事件言詞辯論終結期日即八十六年
    九月十五日前所得主張之事實，而提起離婚訴訟。惟上訴人
    於九十三年一月七日復向原法院提起本件離婚訴訟主張：「
    兩造自八十年九月間分居，迄今已十二年餘，分居其間雖經
    同居之調解，但事實上兩造仍各自居住生活，從不聞問，毫
    無互動，十餘年間兩造唯一的接觸就只有存在於法庭中的針
    鋒相對，倘繼續維持此種婚姻只讓彼此痛苦焦躁，與婚姻之
    本質、目的背道而馳，被上訴人在長達十多年的分居生活中
    ，亦不曾有任何具體維持婚姻的舉措，似此情形，實難認被
    上訴人對婚姻有積極謀取營運共同生活，以建立包括精神上
    及生理層面永久持續生活關係之主觀意願，在此情境下，所
    謂幸福美滿之婚姻生活早已彷若緣木求魚，彼此間之情愛及
    信賴既蕩然無存，實難期婚姻得以繼續維持，顯已達將使任
    何與上訴人處於同一境況之人，均會喪失維持婚姻意願之程
    度，誠可謂有民法第一千零五十二條第二項所定難以維持婚
    姻之重大事由，為此，訴請判准兩造離婚」等語；且於本院
    言詞辯論期日陳稱：「我與被上訴人個性不合，被上訴人對
    小孩造成傷害，也對我的名譽造成傷害，這是不堪同居的虐
    待。兩造從八十年間開始分居，到現在九十四年已有十四年
    ，兩造都沒有來往，依據民法第一千零五十二條第二項規定
    這是無法維持婚姻的重大事由，故請求離婚。八十年間被上
    訴人一直說我與女員工有染，吵了半年讓我不得安寧，我受
    不了，所以我跑到電腦廠去住，隔天小孩就跑來還說不願意
    回家，說媽媽虐待他們，要跟我同住，從那時開始雙方就沒
    有同住，後來我為了孩子，要回去被上訴人住處履行同居，
    她不配合，打離婚訴訟後兩造還是沒有來往，十四年來一直
    如此，婚姻無法維持」等語，足見兩造分居之狀態係自八十
    年持續至今，則上訴人前於原法院八十六年度婚字第一二一
    號離婚事件中主張兩造於八十六年九月十五日前分居之事實
    顯與本件訴訟相同，是上訴人執兩造於八十六年九月十五日
    前分居之事實於本件訴訟中主張有難以維持婚姻之重大事由
    ，係屬在原法院八十六年度婚字第一二一號離婚事件中即得
    主張之事實，上訴人就此部分之分居事實依民法第一千零五
    十二條第二項之規定提起本件離婚訴訟，顯屬無據。
五、按有民法第一千零五十二條第一項各款以外之重大事由，難
    以維持婚姻者，夫妻之一方得請求離婚。但其事由應由夫妻
    之一方負責者，僅他方得請求離婚，同條第二項定有明文。
    次按婚姻以夫妻終生之共同生活為目的，非有足以破壞共同
    生活之重大事由，難以維持婚姻者，夫妻之一方不得依民法
    第一千零五十二條第二項規定請求離婚。是婚姻是否難以維
    持，應斟酌破壞夫妻共同生活之具體情事，是否客觀上達於
    動搖夫妻之共同生活，致夫妻已喪失維持婚姻之意欲以為斷
    （最高法院八十七年台上字第二四九五號判決意旨參照）。
    經查：
  (一)上訴人主張兩造自八十年九月間分居，迄今已十餘年，自第
    一次離婚訴訟言詞辯論終結（八十六年九月十五日）後，兩
    造仍處於分居狀況，至今亦已長達六年，分居期間雖經調解
    ，但事實上兩造仍各自居住生活，從不聞問，毫無互動，十
    餘年間兩造唯一的接觸就只有存在於法庭中的針鋒相對，倘
    繼續維持此種婚姻只讓彼此痛苦焦躁，與婚姻之本質、目的
    背道而馳，被上訴人在長達十多年的分居生活中，亦不曾有
    任何具體維持婚姻的舉措，似此情形，實難認被上訴人對婚
    姻有積極謀取營運共同生活，以建立包括精神上及生理層面
    永久持續生活關係之主觀意願，在此情境下，所謂幸福美滿
    之婚姻生活早已彷若緣木求魚，彼此間之情愛及信賴既蕩然
    無存，實難期婚姻得以繼續維持，顯已達將使任何與上訴人
    處於同一境況之人，均會喪失維持婚姻意願之程度，誠可謂
    有民法第一千零五十二條第二項所定難以維持婚姻之重大事
    由等語。被上訴人則以其始終留守在兩造原來的共同生活處
    ，惟上訴人不但另結新歡，還警告被上訴人「我不要你，去
    找你父母求我，看看我會不會施捨一點」，而在兩造分居期
    間，上訴人不但沒有返回夫妻共同住所地履行夫妻同居義務
    ，甚且在被上訴人寫給上訴人之信封上寫上「看見名字如見
    鬼，請勿打擾，緣分已盡，續緣免了」等嚴重傷害被上訴人
    感情之字眼後再將信件退回等情。查兩造之分居狀態自八十
    六年九月十五日第一次離婚訴訟言詞辯論終結起至今已逾七
    年，雙方歧見未見緩和，勢必難以和睦相處，顯見彼此間已
    欠缺夫妻共同生活之互信基礎，已無夫妻相處應有之尊重、
    忍讓與諒解，夫妻間誠摰相愛之基礎已然動搖，婚姻發生破
    壞夫妻共同生活之重大破綻，致難以維持婚姻，是上訴人主
    張兩造間之婚姻有難於維持之重大事由，即非無據。
  (二)按民法第一千零五十二條第二項但書之修正理由說明，係為
    求公允始增設但書之規定，故難以維持婚姻之重大事由，夫
    妻雙方均須負責時，應比較衡量雙方之有責程度，僅責任較
    輕之一方，得向責任較重之他方請求離婚，如雙方之有責程
    度相同則雙方均得請求離婚（最高法院八十八年度台上字第
    一五一五號、八十九年度台上字第一七一九號判決要旨參照
    ）。查兩造前於八十五年間在臺灣新竹地方法院達成應於桃
    園縣中壢市○○路三八巷十五號一樓即被上訴人
    同居之協議，上訴人雖於八十六年二月間，以被上訴人有民
    法第一千零五十二條第一項第三款「不堪同居之虐待」及第
    五款「惡意遺棄」之事由，起訴請求與被上訴人離婚，惟經
    原法院八十六年度婚字第一二一號判決駁回，上訴人不服，
    提起上訴，復經臺灣高等法院以八十六年度家上字第一五四
    號判決駁回上訴，上訴人再向最高法院提起上訴，最高法院
    亦於八十七年七月十日以八十七年度台上字第一五九二號裁
    定駁回上訴確定，則在八十六年九月十五日之前兩造分居致
    無法維持共同婚姻生活關係之事由已非本院所能審酌，八十
    六年九月十五日後兩造自應回復到八十五年在新竹地方法院
    所達成之協議，上訴人有依協議至被上訴人之
    函上訴人時仍遭上訴人於信封上註明：「看見名字如見鬼，
    請勿打擾，緣分已盡，續緣免了」後退回，非但無依協議履
    行同居之意願，且已顯然貶損被上訴人之人格，上訴人雖稱
    被上訴人不願交出住所之鑰匙致無法至被上訴人住所履行同
    亦一再表明希望上訴人返家同居續維婚姻共同生活之意願，
    仍未獲上訴人任何善意之回應，綜上以觀，上訴人之未履行
    同居義務為兩造至今仍處於分居狀態造成無法維繫婚姻共同
    生活之原因，其事由應由上訴人負責，非可歸責於被上訴人
    ，從而，上訴人請求離婚，與民法第一千零五十二條第二項
    之規定不符，無由准許。
六、綜上所述，本件上訴人依民法第一千零五十二條第二項之規
    定請求判決離婚，為無理由，不應准許。原審為上訴人敗訴
    之判決，經核並無違誤。上訴意旨指摘原判決不當，求予廢
    棄改判，為無理由，應予駁回。
七、兩造其餘攻擊或防禦方法及未經援用之證據，經本院斟酌後
    ，認為均不足以影響本判決之結果，自無逐一詳予論駁之必
    要，併此敘明。
八、據上論結，本件上訴為無理由，爰依民事訴訟法第四百四十
    九條第一項、第七十八條，判決如主文。
中　　華　　民　　國　 九十四　　年　  四　　月  二十六 日
                  民事第十四庭審判長法  官　劉靜嫻
                            　　　　法  官　李錦美
                            　　　　法  官　陳昆煇
正本係照原本作成。
如不服本判決，應於收受送達後20日內向本院提出上訴書狀，其
未表明上訴理由者，應於提出上訴後20日內向本院補提理由書狀
（均須按他造當事人之人數附繕本）上訴時應提出委任律師或具
有律師資格之人之委任狀；委任有律師資格者，另應附具律師資
格證書及釋明委任人與受任人有民事訴訟法第466條之一第一項
但書或第二項（詳附註）所定關係之釋明文書影本。
中　　華　　民　　國　　94　　年　　4 　　月　　27　　日
　　　　　　　　　　　　　　　　　　書記官 李佳樺
附註：
民事訴訟法第四百六十六條之一（第一項、第二項）：
對於第二審判決上訴，上訴人應委任律師為訴訟代理人。但上訴
人或其他法定代理人具有律師資格者，不在此限。
上訴人之配偶、三親等內之血親、二親等內之姻親，或上訴人為
法人、中央或地方機關時，其所屬專任人員具有律師資格並經法
院認為適當者，亦得為第三審訴訟代理人。
